【裁判字號】    98,消債更,359
【裁判日期】    980904
【裁判案由】    更生事件
【裁判全文】
臺灣臺南地方法院民事裁定           98年度消債更字第359號
聲  請  人
即  債務人  甲○○
上列當事人因消費者債務清理事件聲請更生，本院裁定如下：
    主  文
聲請駁回。
聲請費用由聲請人負擔。
    理  由
一、本件聲請意旨略以：聲請人於86年至94年7月 間因與前夫有
    官司訴訟，為支付律師費用而開始使用現用卡、現金卡。後
    聲請人朋友於88年間使用聲請人信用卡購物，但該友人未償
    還借款，並失去聯絡。 聲請人雖於94年8月申請退休後領有
    退休金新台幣（下同）116萬元， 先後償還萬泰銀行29萬元
    ，剩餘87萬元用以支付94年9月至95年6月各銀行帳單費用，
    然聲請人於94年11月遭詐騙集團詐騙40萬9千元。 後雖與最
    大債權銀行國泰世華銀行達成每月償還25,473元之協商方案
    ，但每月薪水僅18,000元，實不足支付，只得向親友借貸度
    日，其間因前夫身體狀況不佳，聲請人顧念夫妻之情，辭去
    工作照顧前夫直至前夫97年2月心肺衰竭過世後，直至97年4
    月1日才又找到工作，不得不毀諾。嗣後雖於97年7月22日與
    國泰世華銀行達成個別協商一至性方案，但聲請人勉強繳到
    98年2月10日已告彈盡援絕，親友亦不願再借貸。 爰依消費
    者債務清理條例提出更生之聲請等語。
二、按債務人與金融機構協商成立者，不得聲請更生或清算，但
    因不可歸責於己之事由，致履行顯有重大困難者，不在此限
    ；本條例施行前，債務人依金融主管機關協調成立之中華民
    國銀行公會會員辦理消費金融案件無擔保債務協商機制與金
    融機構成立之協商，準用前項之規定，消費者債務清理條例
    第151 條第5項、第6項分別定有明文。又聲請更生或清算不
    合程式或不備其他要件者，法院應以裁定駁回之，但其情形
    可以補正者，法院應定期間先命補正，復為同條例第8 條所
    明定。衡諸債之關係，係以當事人間之信賴關係為基礎，為
    社會經濟組織之重要支柱，故當事人於以法律行為追求自己
    之利益之際，亦應顧及對方之利益，並考量債權債務在社會
    上之作用，本於誠實及信用之原則，行使債權及履行債務。
    是對於已陷入經濟上困境之消費者，若任其於惡性循環之債
    務窘境中生存，將衍生嚴重之社會問題，難以維持安定之社
    會經濟秩序，故為兼顧債權人、債務人雙方之利益，對陷於
    經濟上困境之消費者，乃允其於消費者債務清理條例施行後
    ，得選擇以重建型之更生程序或清算型之清算程序清理其債
    務，藉以妥適調整債務人與債權人及其他利害關係人間之權
    利義務關係，保障債權人獲得公平受償，並謀求消費者經濟
    生活之重建復甦機會。惟對於已與金融機構協商成立，或於
    本條例施行前，已依金融主管機關協調成立之中華民國銀行
    公會會員辦理消費金融案件無擔保債務協商機制與金融機構
    成立協商之債務人，若非因不可歸責於己之事由，致履行顯
    有重大困難，自有違債權契約為誠信契約之本旨，故依消費
    者債務清理條例第 151條第6項準用同條第5項前段之規定，
    不得聲請更生或清算，應駁回其更生之聲請，始能避免肇致
    道德危險。
三、經查，本件債務人於本條例施行前，已依金融主管機關協調
    成立之中華民國銀行公會會員辦理消費金融案件無擔保債務
    協商機制與國泰世華銀行等金融機構成立協商，雙方約定自
    95年7月份起，分120期，利率5%，每月25,473元分期償還，
    至全部清償完畢完止，債務人繳納22期後，於97年5月8日毀
    諾。債務人毀諾後再於97年6月24日 依循銀行公會所推廣之
    「個別協商一致性」方案，復向國泰世華銀行聲請協商，雙
    方於同年8月約定分120期，利率0%之方案清償債務，惟債務
    人又於98年初未繳足約定款項，再度毀諾，有國泰世華商業
    銀行函覆本院在案，堪信為真實。
四、債務人雖主張其已退休，於94年間曾遭詐騙集團詐騙，與銀
    行協商後為償還債務又投入工作，但每月薪水僅有18,000元
    ，實不足支付協商款項，只得向親友借支度日，期間因前夫
    身體狀況不佳，為照顧前夫而辭職，直至前夫過世後方於97
    年4月1日始又找到工作，因而不得已毀諾。毀諾後與國泰世
    華銀行達成個別協商一致性方案，但債務人勉強繳款至98年
    2月， 已告彈盡援絕，親友亦不願再借貸，實有不可歸責於
    己致履行協商條件顯有重大困難之事由云云，惟查：
  (一)按消費者債務清理條例第151條第5、6項規定：「債務人與
    金融機構協商成立者，不得聲請更生或清算。但因不可歸責
    於己之事由，致履行顯有重大困難者，不在此限。本條例施
    行前，債務人依金融主管機關協調成立之中華民國銀行公會
    會員，辦理消費金融案件無擔保債務協商機制與金融機構成
    立之協商，準用前項之規定。」，所謂因不可歸責於己之事
    由，致履行顯有重大困難之情形，應係指債務人與最大債權
    金融機構協商「成立後」，債務人之經濟狀況、生活等客觀
    事實有顯著變動者而言，亦即債務清償方案成立後，固由債
    務人按其條件履行，惟須於其後發生情事變更，在清償期間
    因不可歸責於己之事由，而有收入或收益不如預期或支出增
    加之情形，致該還款方案履行困難甚或履行不能，始能聲請
    更生或清算。此項規定旨在避免債務人任意毀棄已成立之協
    商，濫用更生或清算之裁判上債務清理程序，況該債務清償
    方案係經當事人行使程序選擇權所為之債務清理契約，債務
    人自應受該還款協議所拘束。
  (二)查債務人於95年7月與債權銀行成立協商後， 約定每月償還
    25,473元，自95年7月第一次繳款，迄97年5月最後一次繳款
    ，共繳納22期毀諾；債務人97年5月毀諾後， 又曾與債權銀
    行另成立個別協商一致性方案， 約定分120期，0%利率分期
    清償，後於98年2月再度毀諾。 參酌債務人於更生聲請狀就
    收入之說明、本院依職權調取及債務人提出之95、96、97年
    度債務人綜合所得稅各類所得資料清單，債務人95年度所得
    總額合計129,383元、96年度所得總額258,672元、97年度所
    得總額182,533元， 稅務清單所載資料雖顯示債務人95、96
    、97年度每月平均薪資收入不一，然稅務機關之債務人所得
    資料，須仰賴債務人長期誠實申報始能正確反應其財產所得
    狀況，故僅具參考性質，而現民間多項營利所得未申報稅捐
    ，或其他勞力收入亦常因雇主並未開具扣繳憑單而不須申報
    所得，是徒憑稅務資料並不足為債務人實際收入之證明依據
    。況且，債務人95年7月與無擔保借款債權銀行分別達成協
    商時，勢必已考量該還款條件是否為其所能負擔，而其於95
    年7月成立協商並第一次繳款後，迄97年5月最後一次繳款止
    ，正常履約繳款長達22期之久，亦徵債務人並未誠實陳述其
    收支之財產狀況，自不能徒憑債務人陳報內容予以認定，是
    債務人僅以申報所得稅而陳報其薪資收入，尚與實際收入有
    所不符，自難憑信，則綜參前開調查結果，足認債務人於協
    商期間實際每月收支情形，應無未達無法依約履行而顯有重
    大困難之程度甚為明顯。
  (三)再者，債務人主張其已退休又曾遭詐騙集團詐騙等毀諾理由
    ，因均發生於95年協商成立之前，該等事由即非屬協商後導
    致債務人毀諾之原因，債務人所執之上開主張，並不足採。
    縱債務人表示協商期間曾因顧念夫妻之情而辭職照顧前夫，
    直至前夫過世後97年4月始繼續工作，然債務人所述顧念夫
    妻之情之舉，足證此導致債務人離職收入減少之理由係債務
    人自願所做成之決定，而非如遭受僱用人資遣或解聘等債務
    人無力改變之理由所造成，故該情事亦非屬不可歸責於債務
    人，致履行顯有重大困難之事由，債務人所述，亦不足採。
五、又據國泰世華銀行之陳報，債務人於97年5月8日毀諾後，債
    務人與債權銀行嗣後仍另行達成個別協商一致性方案，依誠
    實信用原則，債務人既又與債權銀行達成協商合意，自當依
    約履行，雖債務人為償還債務，必須經歷履行期間較不寬裕
    之經濟生活，然此乃債務人於負擔債務時即得預見，債務人
    更應節省開支，戮力還款，自不得於與金融機構成立協商後
    ，又率爾聲請依更生程序清理其債務。況本院曾於98年8月4
    日以98年度消債更字第359號民事裁定命債務人應釋明 「98
    年3月 就與國泰世華銀行之個別協商一致性方案之內容有何
    『不可歸責於己致履行有重大困難』之事由」，債務人陳報
    狀僅表示其已告彈盡援絕，親友亦不願再借貸等語，迄今仍
    未提出具體事證說明無法履約之不可歸責於己之理由，致本
    院無從審酌其更生聲請之准駁，債務人98年再度毀諾是否確
    因有不可歸責於己之事由致無法履行協商條件，顯屬可疑。
六、再依聲請人所提出之財團法人金融聯合徵信中心之債權人清
    冊內容，債務人積欠之債務總額為2,120,585元，而債務人
    係34年12月18日出生，迄今已逾63歲之齡，現今雖仍肯定其
    健康狀況，且有工作收入，惟債務人畢竟已踰勞動基準法所
    定得予強制退休之齡，而其本身又無積蓄以備養老之用及應
    付不時之需，是債務人雖仍碌力工作而掙得每月18,000元之
    收入，然扣除其每月擬提出7,000元作為更生計劃之給付數
    額後，其每月僅餘11,000元，此數額縱能供其日常生活及租
    屋所需，惟已難有餘額以供不備之需，而無論更生計劃需時
    六年或八年，僅務人均屆七十歲之齡，在此更生計劃施行期
    間，債務人僅能祈禱身體健康，工作順利，否則稍有不順遂
    ，實難想像債務人能順利完成更生程序。再依債務人所提更
    生計劃每月清償7,000元，則六年72期之清償總額為504,000
    元，其清償成數僅為百分之23.77，對債權銀行似亦不公平
    ，且到場之債權銀行代理人已為反對之表示，依此情形，該
    更生計劃應難博得債權人之同意，是雖債務人有清償之意願
    而申請更生，然本件更生申請並無何實益存在。
七、綜上所述，債務人於消費者債務清理條例施行前，既已與金
    融機構之債權人依金融主管機關協調成立之中華民國銀行公
    會會員辦理消費金融案件無擔保債務協商機制成立協商，事
    後縱有履行不便之情形，惟亦又與金融機構依個別協商一致
    性方案另行達成還款條件，且又無因不可歸責於給致履行顯
    有重大困難之事由，則其聲請更生，顯然違背消費者債務清
    理條例第151條第6項準用同條第5項前段之規定， 且上開欠
    缺又屬無從補正；且依債務人之年齡、收入等一切情狀，難
    認本件更生之聲請有何實益存在。從而，依上開說明，應予
    駁回其更生之聲請，爰裁定如主文。
中    華    民    國    98    年    9     月    4     日
                  民事第二庭    法  官  王國忠
以上正本證明與原本無異。
如不服本裁定，應於裁定送達後10日內，以書狀向本院提出抗告
，並繳納抗告費新臺幣1千元。
中    華    民    國    98    年    9     月    4     日
                                書記官  黃敏純


司法院資訊處製作；財團法人民間司法改革基金會備份。
